【裁判字號】    99,上訴,1200
【裁判日期】    990601
【裁判案由】    妨害風化等
【裁判全文】
臺灣高等法院刑事判決                99年度上訴字第1200號
上  訴  人  臺灣桃園地方法院檢察署檢察官
被      告  乙○○
選任辯護人  劉楷律師
            趙立偉律師
上列上訴人因被告妨害風化等案件，不服臺灣桃園地方法院97年
度訴字第567 號，中華民國98年11月25日第一審判決（起訴案號
：臺灣桃園地方法院檢察署97年度偵字第4691號、第4746號、第
7176號），提起上訴，本院判決如下：
    主  文
上訴駁回。
    理  由
一、公訴意旨略以：被告乙○○基於重利、恐嚇取財及強制使人
    為性交之犯意，於民國（下同）96年6月7日（起訴書誤載為
    96 年7、8 月間某日，業經原審公訴檢察官於98年10月28日
    原審審判期日當庭更正），在桃園縣中壢市後火車站附近，
    向警製代號961228號之女子 （真實姓名、年籍詳卷，下稱A
    女）收取其身分證及其開立之借據、本票為擔保後，以每借
    款新台幣（下同）12萬元，首期扣款2 萬元，之後再以10日
    為1 期，每期利息1萬2千元，乘A女需款孔急之際，貸與A女
    12萬元，並收取前述與原本顯不相當之重利，A女於同年8月
    初即無法支付利息，因擔心高額利息，又恐乙○○扣押其身
    分證件不歸還，遂違反其意願，於同年8 月中旬，由乙○○
    安排其在桃園縣中壢市○○街賣淫還債，賣淫所得半數歸乙
    ○○所有，另半數則抵扣前述借款及利息。乙○○另隱瞞A
    女賣淫還債乙情，派遣真實姓名年籍不詳之成年男子前往A
    女住處向其母親B女恫嚇討債，並對B女揚言：不怕伊去報警
    ，若不幫A女還錢，事情就不是這樣等語，使B女心生畏懼，
    於96年9月7日將12萬元交付前來恐嚇之男子，因認被告涉犯
    刑法第231條第1項之圖利引誘、容留或媒介女子與人性交罪
    （原審公訴檢察官於原審審理時當庭補充所犯法條）、第
    231條之1第1項之強制使人為性交罪、第344條之重利罪、第
    346條第1項之恐嚇取財罪等語。
二、按犯罪事實應依證據認定之，無證據不得認定犯罪事實；且
    不能證明被告犯罪者，應諭知無罪之判決，刑事訴訟法第15
    4 條第2 項、第301 條第1 項前段分別定有明文。復按刑事
    訴訟上證明之資料，無論其為直接證據或間接證據，均須達
    於通常一般之人均不致有所懷疑，而得確信其為真實之程度
    ，始得據為有罪之認定，若其關於被告是否犯罪之證明未能
    達此程度，而有合理之懷疑存在時，致使無從形成有罪之確
    信，在刑事訴訟「罪疑唯輕」、「無罪推定」原則下，依據
    「罪證有疑，利於被告」之證據法則，即不得遽為不利被告
    之認定（參看最高法院76年台上字第4986號判例意旨）。又
    檢察官就被告犯罪事實，應負舉證責任，並指出證明之方法
    ，為刑事訴訟法第161 條所明定。因此，檢察官對於起訴之
    犯罪事實，應負實質之舉證責任。倘其所提出之證據，不足
    為被告有罪之積極證明，或其闡明之證明方法，無從說服法
    院形成被告有罪之心證，基於無罪推定之原則，自應為被告
    無罪之諭知。又告訴人之指訴，係以使被告受刑事訴追為目
    的，是其陳述是否與事實相符，仍應調查其他證據以資審認
    （參看最高法院52年台上字第1300號判例意旨）。
三、檢察官認被告乙○○涉犯刑法第231條第1項之圖利引誘、媒
    介或容留女子與人性交罪、第231條之1第1 項之強制使人為
    性交罪、第344條之重利罪、第346條第1 項之恐嚇取財罪嫌
    ，無非以證人A女於警詢、偵訊之證詞、證人B女、C男（即A
    女之父，真實姓名、年籍詳卷）、D男（即A女之弟，真實姓
    名、年籍詳卷）、 李榮華、甲○○於偵訊之證詞、A女出具
    之本票、借據、保管契約為其主要論據。
四、訊據被告乙○○堅詞否認有何上開被訴犯行，辯稱略以：伊
    有貸予A女12萬元，並沒有先扣2萬元利息，貸款時雖有約定
    利息，但從未收取利息，A女借款後即避不見面，伊並未逼A
    女賣淫還債，因伊找不到A女，才會去A女家跟其母B 女討債
    ，後來96年9月間A女之母償還伊12萬元，伊完全沒有收利息
    等語。經查：
  (一)證人A女於警詢時證稱略以：伊於96年7、8 月間某日，在桃
    園縣中壢市後火車站某便利超商前，簽立本票及借據各一紙
    ，向被告借款12萬元，約定以10日為1 期，每期利息1萬2千
    元，因預扣第1期利息2萬元，故伊實拿10萬元，被告並扣留
    伊身分證、健保卡，嗣伊於同年8 月初即無法支付利息，因
    擔心家人遭受牽連，乃於同年8 月中，由被告安排伊居住在
    桃園縣中壢市○○街某公寓，並由被告友人綽號「小安」之
    人負責接送至桃園市區一帶之賓館賣淫還債，賣淫所得半數
    歸被告所有，另半數則抵扣前述借款之利息，被告並前往伊
    住處向伊母親B 女恫嚇討債，經伊母親償還債務後，才未繼
    續被控制賣淫，伊前後賣淫約二週，所得約10萬元等語（見
    97年度偵字第4691號偵查卷一第19至22頁）；於檢察官偵查
    中一度改口證稱：被告並未要求伊賣淫償債等語（見前引偵
    查卷一第76頁），嗣復於偵訊時證述：伊有向被告借款12萬
    元，約定以每10天1 期，每期利息1萬2千元，預扣利息後實
    拿10萬元，及於96年8 月中旬，遭被告扣留身分證強逼伊賣
    淫償還本金10萬元，但被告並未扣留伊健保卡，伊當時仍居
    住在男友家中，由被告派車伕到定點接伊到桃園縣中壢市○
    ○街某公寓內接客等語（見前引偵查卷一第81、82頁）；惟
    於原審審理時則證稱略以：伊曾向被告借12萬元，但並未預
    扣利息，被告未強逼伊賣淫還債，伊因討厭被告，方為警詢
    之陳述等語（見原審卷一第128至137頁）。 綜觀證人A女前
    開歷次證述反覆不一，自難摭拾片斷而為不利於被告之認定
    。且觀諸其於警詢、偵查中所為不利被告之證述內容，就被
    告究係扣留何類證件、有否安排及限制其居住處所、賣淫地
    點究在桃園市一帶賓館或在中壢市○○街某公寓內、賣淫所
    得是清償本金或利息等節，亦有齟齬、矛盾，是證人A 女於
    警詢、偵查中之證述是否真實，已有可疑。參以證人即A 女
    前男友張俊傑於偵查時證稱：伊與A女於96年7月至9 月間在
    中原大學附近同居，幾乎每天都會見面等語（見前引偵查卷
    一第76頁反面），則證人A 女是否遭控制行動自由強逼賣淫
    還債，或經被告引誘、容留或媒介賣淫，亦顯有可疑，是證
    人A女之證詞，顯有重大瑕疵，尚難遽信。
  (二)被告固坦承貸以A女12萬元，並有約定以10天為1期，每期1
    萬2千元之利息等語，惟否認有預扣利息或向A女取得利息之
    情。按重利罪之成立，須行為人主觀上對於被害人正處於急
    迫、輕率或無經驗之特殊情狀有所認識，而決意貸以金錢或
    其他物品，並必須業已取得與原本顯不相當之重利，方能構
    成本罪。故行為人若利用被害人之急迫、輕率或無經驗，雖
    貸以金錢或其他物品，但尚未取得與原本顯不相當之重利，
    則因本罪並無未遂之規定，乃屬刑法所不處罰之行為。查A
    女於96年7、8月間已係23歲之成年人，其教育程度為高中畢
    業，畢業後從事電腦刺繡工作等情，為證人即A女之母B女證
    述明確（見原審卷一第82、83頁）， 並有A女年籍資料在卷
    可考，足見A 女係受中等教育，並有相當社會經驗之成年人
    ，其向被告借款時，尚非輕率或無經驗之人，公訴人復未舉
    證證明A 女借款時有何急迫之情事，即與重利罪之主觀構成
    要件已有不合。又證人A 女於警詢、偵查中雖證稱借款時，
    經被告預扣1期利息，而實拿10萬元云云，惟依證人A女與被
    告俱稱渠等約定以10天為1 期，每期利息1萬2千元等情，則
    本金12萬元，倘預扣1期利息，實拿金額應係10萬8千元，並
    非A女所證稱之10萬元，是證人A女指證被告有對其預先收取
    利息乙節，亦有瑕疵可指，且經證人A 女於原審審理時否認
    被告有收取利息之情，自難據證人A 女片面且有瑕疵之陳述
    ，而為不利於被告之認定。公訴人復未提出其他補強證據證
    明被告有何業已收取重利之事證，即無任何積極證據足資證
    明被告有何重利之犯行。
  (三)又按刑法第346條第1項恐嚇取財罪之成立，係以行為人具有
    不法所有之意圖，以將來之惡害通知，或以現實之危害相加
    而未達於不能抗拒之程度，使被害人交付財物為犯罪構成要
    件，若雙方為免日後之糾葛，以洽談協議方式談判解決，允
    於交付財物，即令談判時有言語衝突，亦與恐嚇取財之要件
    不合。證人即A女之母B女於原審審理時證稱略以：被告前後
    3次自己或委由他人，每次2人，前來討債，當時伊婆婆癌症
    末期，伊想不要這麼麻煩，並覺得伊女兒有欠錢，且他們沒
    事就來有點煩，就趕快償還12萬元等語（見原審卷一第74至
    76頁），足見B 女係代伊女兒償還積欠被告之債務，復未超
    逾本金，尚難認被告有何意圖不法所有之犯意。雖證人B 女
    前於偵訊時證稱略以：前來討債之人揚言「不怕你去報警，
    若不幫A女還錢，事情就不是這樣」，使伊心生畏懼，於96
    年9月7日將12萬元交付前來恐嚇之男子等語（見前引偵查卷
    第77頁），惟所謂「不怕你去報警，若不幫A 女還錢，事情
    就不是這樣」等語，語意含混不明，容有諸多解讀，徵諸同
    在場聽聞之證人即A女之父C男及A女之弟D男俱證稱：不會感
    到害怕等語（見前引偵查卷第60、77頁），尚難認屬將來之
    惡害通知。堪認被告尚屬合理範圍以合法手段追討債務，且
    B 女係嫌麻煩之故而還錢，與因心生畏懼而不得不交付財物
    之情有間。
  (四)雖證人李榮華於偵查中及原審審理時均證稱：A 女遭被告強
    迫賣淫還債等語（見前引偵查卷一第43頁、原審卷三第5 頁
    反面），惟證人李榮華直承上開證述並非其本人所親自聞見
    或經歷之事實，而係自證人A 女及甲○○處聽聞，惟此情業
    經證人A 女於原審審理時具結否認，已如前述，而證人甲○
    ○於原審審理時證稱曾聽友人「阿貓」提及有女子因欠乙○
    ○錢而賣淫還債等語（見原審卷一第211頁）， 除係傳聞而
    難遽採外，其亦未指稱該賣淫女子係A 女，又未敘明是否遭
    強逼賣淫，且查無其他證據足以佐證證人李榮華、甲○○所
    述被告強逼或引誘、媒介、容留A 女賣淫還債等情為實，自
    不得採為不利被告之斷罪基礎。
  (四)綜上所述，本件檢察官所提出證據，尚不足以證明被告有何
    刑法第231條第1項、第231條之1第1 項、第344條、第346條
    第1 項之犯行，此外，復無其他確切證據足資證明被告確有
    公訴人所指述之此部分犯行，此部分自不能證明被告犯罪，
    應為無罪之諭知。原審因認被告此部分被訴犯行，核屬不能
    證明，而為無罪之諭知，認事用法，核無不合，檢察官提起
    上訴，仍執陳詞，指摘原判決關於被告無罪部分不當，求予
    撤銷改判，為無理由，應予駁回。
五、原審判決另就被告非法剝奪被害人甲○○之行動自由，及對
    被害人甲○○恐嚇取財部分，予以論罪科刑（即原判決有罪
    部分），被告雖不服提起上訴，惟嗣已具狀聲請撤回此部分
    上訴，故此部分犯行業已確定，不在本件上訴審理範圍，附
    此敘明。
據上論斷，應依刑事訴訟法第368 條，判決如主文。
本案經檢察官張秋雲到庭執行職務。
中    華    民    國    99    年    6     月    1     日
                  刑事第六庭審判長法  官  林明俊
                                  法  官  郭豫珍
                                  法  官  何信慶
以上正本證明與原本無異。
重利、恐嚇取財部分不得上訴。
其餘部分如不服本判決，應於收受送達後10日內向本院提出上訴
書狀，其未敘述上訴之理由者並得於提起上訴後10日內向本院補
提理由書（均須按他造當事人之人數附繕本）「切勿逕送上級法
院」。
                                  書記官  王泰元
中    華    民    國    99    年    6     月    3     日

司法院資訊處製作；財團法人民間司法改革基金會備份。
